---
title: Metodologia
author: "Guilherme"
date: "28 de novembro de 2018"
bibliography: '../refs.bib'
csl: 'abnt.csl'
output:
  pdf_document: default
  html_document: default
header-includes: 
- \usepackage{caption}
---
\renewcommand{\figurename}{Figura}
\captionsetup[table]{name=Tabela}

```{r setup, include=FALSE}
library(readxl)
library(XLConnect)
library(tseries)
library(ggplot2)
library(foreign)
library(dplyr)
library(stringr)
library(kableExtra)

knitr::opts_chunk$set(echo = F, eval = F)
```

## Introdução
O desenvolvimento de um trabalho conexo à tematica de séries temporais é sem dúvida um desafio. O pesquisador iniciante percebe ingenuamente nos variados livros e artigos publicados sobre séries temporais que, da teoria à prática existe um despenhadeiro. A diversidade de softwares e os tratamentos matemáticos que se diferenciam conforme os autores geram certa repulsão aos interessados de áreas menos técnicas. Apesar disso, reconhece-se que não é possível empreender evolução sem elementos como esforço e o lançamento ao desconhecido. 

O conhecimento completo ou mesmo satisfatório sobre determinado assunto é facilidado tem-se uma compreensão ampla do mesmo. Em Psicologia, é definido o termo _gestalt_, também conhecido gestaltismo ou psicologia da boa forma que sustenta que o entendimento das partes é preciso primeiro compreender o todo. Psicologia e Estatística aparentam (ao menos sob o ponto de vista do autor) estar em extremos diametralmente opostos em relação à compreensão do todo. Resguardado o devido apreço àquela área, esta lança impasses aos navegantes que se aventuram ruma a sua compreensão por inteiro. Podemos exemplificar um desses impasses com a válida recomendação do que uma investida a um problema complexo deve envolver a decomposição deste em problemas menores e mais acessíveis.

Por hora, opta-se por segmentar o nosso problema em seus componentes. Consoante a este ponto de vista, @Levy_2017 [p. 3] sem fazer distinção ao nível de conhecimento do pesquisador diz que este, ao analisar um problema, deve estabelecer a moldura do mesmo. Como tratado pelo autor, a moldura é a delimitação do problema, sua localização espacial, suas premissas e condições, fontes de dados e os tratamentos sobre estes. Exposto isto, passemos ao problema objeto deste trabalho estabelecendo sua devida moldura. 

## Objetivo
Sob a perspectiva do estudo de séries temporais será analisada a relação entre entre as receitas tributárias do estado do Rio de Janeiro e o preço do petróleo (WTI). O foco principal é medir o impacto do preço do petróleo na receita do estado, parte pelos royalties, parte pelo ICMS já que parte da indústria depende desta atividade. Em um outro enfoque, seria oportuno explorar uma possível dependência em termos de impulso, resposta e prolongamento da resposta. 

Pretende-se municiar o gestor público de elementos que fundamentem sua tomada de decisão à luz da LRF para. Desta forma, busca-se um modelo que permita, por exemplo, saber por quanto tempo e com que magnitude um impacto negativo no preço terá efeito nas receitas.

## Série temporal de Receitas do Rio de Janeiro
Os dados obtidos para a composição da série histórica de receitas do Rio de Janeiro estão disponíveis no portal da transparência [^1] em arquivo no formato _.xlsx_.

[^1]: Disponível em: <http://www.transparencia.rj.gov.br>. Acesso em: 29 nov. 2018.

O arquivo é composto por 28 "abas" contendo registro de 17 anos de receitas (2001 a 2017). As 17 primeiras são rotuladas com os respectivos anos. A partir da 18ª, os rótulos indicam que a IO (Imprensa Oficial) e CEDAE estão desvinculados das receitas de 2001 a 2011 [^2] e figuram em abas distintas. Como pode ser visto na seguinte listagem:

[^2]: Uma nota ao final de cada tabela explica: _"Não fazem partes dessas receitas as relativas à Imprensa Oficial e CEDAE por não se enquadrarem como empresas dependentes."_ Apesar disso não se sabe porque suas tabelas de receitas contemplam apenas o período de 2001 a 2011. Vale investigar.

```{r, eval=TRUE}
excel_sheets('../dados/SERIE HISTORICA POR NATUREZA DE RECEITA 2001-2017.xlsx')
```

A fase de composição de uma série temporal requer que os dados estejam dispostos na ordem cronológica em que foram registrados. Apesar de a organização do arquivo _.xlsx_ orginal propiciar a facilidade de vizualização, o mesmo não tem a organização dos dados para a adequada leitura como uma série temporal. Torna-se necessário, portanto, realizar a modelagem e adequação dos dados. Para isso, criou-se uma rotina que realiza a leitura da linha do total de cada tabela e dispõe os dados unidimensionalmente. Aqui serão tratadas apenas as tabelas correspondentes às abas 2001 a 2017, ou seja, receitas que não levam em consideração a CEDAE e Imprensa Oficial. Após o tratamento, obtém-se o _data.frame_ com duas colunas, data e receita, e sendo 204 o número de observações.

```{r, echo=F, message=FALSE, eval=TRUE}
# A função `MontaSerieRJ` lê do arquivo excel referente as receitas do RJ ao longo dos anos e monta uma série temporal com base nas  datas e valores. 
# Parâmetros da função:
# - `caminho`: é a string que aponta para o caminho do arquivo de receitas.
# - `início`: índice de início da aba a começar a leitura.
# - `fim`: índice da aba onde deve-se terminar a leitura.

monta_serie_rj <- function(caminho, inicio, fim) {
    dadosReceitaRJ <- loadWorkbook(caminho, create = T)
    sheetNames <- getSheets(dadosReceitaRJ)

    out <- data.frame(matrix(ncol = 0, nrow = 0))
    
    for (i in inicio:fim) {

        receitaAnoRj <- readWorksheet(dadosReceitaRJ, sheet = i) %>% 
        #receitaAnoRj <- readWorksheet(dadosReceitaRJ, sheet = 30) %>% 
            filter(.[,1] == "Total Geral" ) %>% 
            slice(1) %>% 
            select(-c(1, 2, 15:ncol(.)))
        
        #populando saída
        df <- data.frame(matrix(nrow = 12, ncol = 2))
        
        #coletar o ano (XXXX) da label da aba
        anoDaAba <- substr(sheetNames[i], 1, 4)
        data <- c()

        for (j in 1:12) data <- c(data, paste(j,'/', anoDaAba, sep = ''))
        
        names(receitaAnoRj) <- NULL
        receita <- unlist(receitaAnoRj)
        
        df <- cbind(data, receita)
        out <- rbind(out, df)
    }
    out
}

```

O gráfico com a evolução das receitas é apresentado na figura \ref{fig:serie-receita}.

```{r serie-receita, eval=TRUE, fig.width=6, fig.height=3, fig.align='center', fig.cap='Série temporal das receitas do Rio de Janeiro'}
dados <- monta_serie_rj(caminho = "../dados/SERIE HISTORICA POR NATUREZA DE RECEITA 2001-2017.xlsx",
                              inicio = 1, fim = 17)
rm(monta_serie_rj)
receitas.rj <- dados
receitas.rj$receita <- str_replace_all(receitas.rj$receita, '\\.' , "")
receitas.rj$receita = as.numeric(as.character(receitas.rj$receita))

# variáveis agora são globais
attach(receitas.rj)

# converto para série temporal
serie.receitas.rj <- ts(receitas.rj$receita, start = c(2001, 1), 
                        end = c(2017,12),
                        frequency = 12)

par(cex.lab = .75, cex.axis = .75, cex.main = .75)
plot(serie.receitas.rj, xlab = 'Tempo', ylab = '', 
     main="Receita do Rio de Janeiro")
```

```{r hist-receitas, eval=T, fig.width=6, fig.height=3, fig.align='center', fig.cap='Histograma de receitas do Rio de Janeiro'}
par(cex.lab = .75, cex.axis = .75, cex.main = .75)
hist(receitas.rj$receita, breaks = 20, xlab = '', ylab = '', main = '')
```

Na tabela abaixo foram computadas as principais estatísticas sobre a série.

```{r, eval=T, fig.align='center'}
library(moments)
options(scipen = 0)

main.stats = 
    data.frame(
        main.stats = c("Observations", "Mean", "Median", "Maximum", 
                       "Minimum", "Std. Dev", "Skewness","Kurtosis", 
                       "Jarque-Bera(p.value)"
        ), 
        values = c(format(round(length(receita), 0)),
                   format(round(mean(receita),2)),
                   median(receita),
                   max(receita),
                   min(receita),
                   format(sd(receita), digits = 4),
                   format(skewness(receita), digits = 4),
                   format(kurtosis(receita), digits = 4),
                   format(jarque.test(receita)$p.value , digits = 7)
        )
    )
kable(main.stats, 'latex', booktabs = T, 
      caption = 'Principais estatísticas sobre a série de receitas') %>% 
    kable_styling(position = 'center')
```

## Testes de Estacionariedade
### Função de Autocorrelação
@buenoeconometria [p.3] afirma que a classificação de uma série em estacionária ou não é requisito para classificação do modelo subjacente. De acordo com @Levy_2017 [p. 6] uma série é estacionária quando sua média não muda. @tsa3 [p. 21] apresenta dois tipos de estacionaridade: estrita e fraca. Uma série estritamente estacionária apresenta sua distribuição probabilistaca de valores idêntica em todos os espaçamentos de momentos da série. A série estacionária da forma fraca, por sua vez, é um processo cuja variância é finita, a média é constante e não depende do tempo e a correlação das realizações depende apenas no espaçamento entre as observações.

```{r acf, eval=T, fig.width=6, fig.height=3, fig.align='center', fig.cap='Função de autocorrelação da série de receitas'}
par(cex.lab = .75, cex.axis = .75, cex.main = .75)
acf(serie.receitas.rj, type = 'correlation', main="Função de autocorrelação")
```

A verificação de estacionaridade pode ser feita pelos testes de autocorrelação e autocovariância. Para cada intervalo, _lag_, computado, o gráfico de autocorrelação da figura \ref{fig:acf} nos permite inferir a importância das correlações com base nos valores extremos $-1$ e $1$ [@tsa3, p. 22].

Até este momento, são fortes os indícios de que a série de receitas é um processo não estacionário uma vez que se observa correlações que se conservam conforme aumeta os _lags_.


\pagebreak

## Referências
