---
title: Comparativo da evolução das receitas do RJ e preço internacional do petróleo (WTI)
author: "Juliana Santiago"
date: "6 de agosto de 2018"
output:
  html_document: default
  pdf_document: default
---

```{r setup, include=FALSE}
library(readxl)
library(XLConnect)
#library(xts)
library(tseries)
library(ggplot2)
#library(foreceitaast)
library(foreign)
library(dplyr)
library(stringr)
library(kableExtra)

knitr::opts_chunk$set(echo = TRUE)
```

### TESTE receita_RJ ATÉ JARQUEBERA

#### Etapas que você seguiu

- Importar do Excel os dados mensais de receita bruta do Estado do Rio de Janeiro:
```{r juliana_1, eval=FALSE, echo=FALSE, message=FALSE}
# Sempre use o diretorio atual onde estão os arqivos em que você #está trabalhando. Por exemplo, se o seu wd (working direceitatory) está em C:/Users/Juliana/Documents/Mestrado, não preceitaisa dar todo este caminho para o comando read_excel. Basta navegar até a pasta onde está o arquivo .Rmd usando a aba de exploração de arquivos, embaixo de "Environment". Nela vc pode clicar em "More" (uma engrenagem azul e depois "set as working directory".

# Usa sempre uma variável fixa pra leitura de dados. A partir dele vc faz as modelagens necessárias. Por exemplo, usei a variável 'dados' como fixa. Com base nela vc vai derivando as suas análises. Ex.: receitas_2010 <- dados %>% filter(2010)
receita_RJ_R <- read_excel("UFF MESTRADO/4? SEMESTRE 2018.1/Regress?o/receita_RJ_R.xlsx", 
     col_types = c("numeric"))
View(receita_RJ_R)
```


#### Montando a Série de Receitas do RJ
A função `MontaSerieRJ` lê do arquivo excel referente as receitas do RJ ao longo dos anos e monta uma série temporal com base nas datas e valores. 

##### Parâmetros da função:
- `filepath`: é a string que aponta para o caminho do arquivo de receitas. Por ser uma string deve ser especificado entre aspas juntamente à extesão do arquivo (ex.: "serie_historica_ate_2017.xls");
- `comCedae`: é um valor lógico (TRUE ou FALSE). é relativo à opção de processamento sobre as receitas _com_ ou _sem_ cedae. Caso seja utilizado TRUE, serão utilizadas as abas da planilha que apresentem explicitamente a referência à preposição _com_, ou seja, a série será composta apenas com a cedae. Atentar para o fato de que a ausência das preposições _com_ e _sem_ no rótulo da aba implicam em inclusão da tabela na composição da série. De forma inversão, caso seja passado FALSE como argumento de chamada da função, a mesma processará apenas as tabelas relativas as abas que possuam em seu rótulo a preposião _sem_, além das demais tabelas que NÃO possuam _com_.

As séries são montadas de forma monolítica, ou seja, na ordem em que são lidas. A saída desta função é um `data.frame` com duas colunas (**mesAno** e **receita**). 

```{r guilherme_1, echo=TRUE, message=FALSE}
setwd("../dados")

MontaSerieReceitas <- function(filepath, comCedae = TRUE) {
    
    dadosReceitaRJ <- loadWorkbook(filepath, create = T)
    
    sheetNames <- getSheets(dadosReceitaRJ)
    numSheets <- length(excel_sheets(filepath))
    
    
    out <- data.frame(matrix(ncol = 0, nrow = 0))
    
    #currentYear <- yearStart
    #currentYear <- 2009
    
    for (i in 1:numSheets) {
        #implementando verificação pelo nome da aba
        #se tem 'com ...'
        temCom <- grepl("com", sheetNames[i], ignore.case = T)
        temSem <- grepl("sem", sheetNames[i], ignore.case = T)
        
        #leio abas que tem "com cedae" ou "sem cedae" comparando com parâmetro @comCedae 
        #OU abas que NÃO tem nem "com cedae" e nem "sem cedae"
        if(((temCom == TRUE & comCedae == TRUE)  | (temSem == TRUE & comCedae == FALSE)) |
           (temCom == FALSE & temSem == FALSE)) {
            #quero ver abas "com cedae"
            receitaAnoRj <- readWorksheet(dadosReceitaRJ, sheet = i) %>% 
            #receitaAnoRj <- readWorksheet(dadosReceitaRJ, sheet = 30) %>% 
                filter(.[,1] == "Total Geral" ) %>% 
                slice(1) %>% 
                select(-c(1, 2, 15:ncol(.)))
            
            #populando saída
            df <- data.frame(matrix(nrow = 12, ncol = 2))
            
            #coletar o ano (XXXX) da label da aba
            anoDaAba <- substr(sheetNames[i], 1, 4)
            mesAno <- c()
            
            #for (j in 1:12) mesAno <- c(mesAno, paste(j,'/', currentYear, sep = ''))
            for (j in 1:12) mesAno <- c(mesAno, paste(j,'/', anoDaAba, sep = ''))
            
            #receita <- as.numeric(as.vector(receitaAnoRj[1,]))
            names(receitaAnoRj) <- NULL
            receita <- unlist(receitaAnoRj)
            
            df <- cbind(mesAno, receita)
            out <- rbind(out, df)
        }
    }
    out
}

#chamada da função 'MontaSerieReceitas'. 
historico_receitas_rj <- MontaSerieReceitas(filepath = "serie_historica_ate_2017.xls", comCedae = T)

#Função que faz a substituição de '.' separando (bi)milhões e milhares e ',' por '.' como delimitador decimal.
repl = function(x)setNames(c("","."),c(".",","))[x]
historico_receitas_rj[,2] <- str_replace_all(as.character(historico_receitas_rj[,2]), "[.](?!\\d+$)|,", repl)
#Conversão da coluna de receitas de 'factor' para numeric.
historico_receitas_rj <- historico_receitas_rj %>% mutate(receita = as.numeric(receita))
rm(repl)

#historico_receitas_rj <- historico_receitas_rj %>% 
#    kable("html") %>% 
#    kable_styling(bootstrap_options = c("striped", "hover", "condensed", "responsive"))

historico_receitas_rj[1:10,]
```

#### Montando a Série de preços do WTI

Para a série do WTI utilizei a url para o `quandl`. Abaixo você pode ver um `head()` do WTI que são as primeira observações do conjunto de dados.

```{r guilherme_1.1, message=FALSE}
historico_wti <- read.csv(url("https://www.quandl.com/api/v3/datasets/FRED/DCOILWTICO.csv?api_key=aMnGQskzHkeiZEeSM_zW&collapse=monthly"))

#historico_wti <- historico_wti %>% 
#    kable("html") %>% 
#    kable_styling(bootstrap_options = c("striped", "hover", "condensed", "responsive"))

# Seleciono as linhas de 1 a 215 para posicionar a série de do petróleo de acordo com a de receitas do RJ.
historico_wti <- historico_wti[1:215,]

historico_wti <- historico_wti[rev(order(desc(as.Date(historico_wti$Date)))),]

# Inspeção das primeiras linhas.
head(historico_wti, 10)
```


- Avisar ao R que se trata de uma série de tempo com frequência mensal e início em jan/2001:
```{r juliana_2, eval=FALSE, echo=FALSE, message=FALSE}
serie_receita<- ts(receita_RJ_R, start = c(2001, 1), frequency = 12)
```

```{r guilherme_2, echo=TRUE, message=FALSE}
# Crio as "ts" para cada série
# Os períodos para fins de composição das séries  são iguais.
ts_receitas_rj <- ts(historico_receitas_rj$receita, 
                     start = c(2001, 1), end = c(2017, 12), frequency = 12)
ts_wti <- ts(historico_wti$Value, start = c(2001, 1), end = c(2018, 11), frequency = 12)
```

- Visualizar os dados ao longo do tempo:
```{r juliana_3, eval=FALSE, echo=FALSE, message=FALSE}
plot(serie_receita)
plot(serie_receita, col='blue', main = 'Comportamento dados', xlab = 'Mês/ano')
```

```{r guilherme_3, echo=FALSE, message=FALSE}
par(mfrow=c(2,1)) # Plotar 2 gráficos: 2 linhas, 1 coluna

plot.ts(ts_receitas_rj, col = "blue", main = "receita do RJ (R$)",
        ylab = "receita em Milhões", xlab = "Tempo")

plot.ts(ts_wti, col = "brown", main = "Preço do BRENT (USD)",
        ylab = "Dólares/barril", xlab = "Tempo")
```

- Mostrar estatística básica:
```{r juliana_4, eval=FALSE, echo=FALSE, message=FALSE}
summary(ts_receitas_rj) 
```

```{r guilherme_4, echo=FALSE, message=FALSE}
print("receitas do RJ")
summary(ts_receitas_rj)
print("Preço do Brent")
summary(ts_wti)
```

### Inspecionando as séries
```{r guilherme_4, echo=FALSE, message=FALSE}
#plot(ts_receitas_rj)

par(mfrow = c(2,1))
acf(ts_receitas_rj, lag = 80, main = "")
acf(ts_wti, lag = 80, main = "")

receitas_rj.diff <- diff(ts_receitas_rj)
wti.diff <- diff(ts_wti)

par(mfrow = c(2,1))
acf(receitas_rj.diff, lag = 60)
acf(wti.diff, lag = 60)

par(mfrow = c(2,1))
plot(receitas_rj.diff)
plot(wti.diff)

```






#### Teste de Jarque Bera
A proximidade dos valores de média e mediana sugere uma normalidade dos dados.

```{r juliana_5, eval=FALSE, echo=FALSE, message=FALSE}
jarque.bera.test(ts_receitas_rj)
```

O teste de Jarque-Bera tem como hipótese nula a normalidade. Assim, se o p-valor for menor do que 5% (ou 10%), p<0,05 (p<0,10), então rejeita-se a normalidade. Já se p>0,05, aceita-se a normalidade. 

Nesse caso, o pvalor=0,018, ou seja, para um nível de confiança de 95%, a séries nãoo possui distribuição normal.
