---
title: "TESTE_RECEITA"
author: "Juliana Santiago"
date: "6 de agosto de 2018"
output:
  pdf_document: default
  html_document: default
---

```{r setup, include=FALSE}
knitr::opts_chunk$set(echo = TRUE)
```

## TESTE RECEITA_RJ AT? JARQUEBERA


```{r}
library(readxl)
library(tseries)
library(ggplot2)
library(forecast)
library(foreign)
library(urca)
#library(tidyquant)

```


## Importando do Excel os dados mensais de receita bruta do Estado do Rio de Janeiro:

```{r}
RECEITA_RJ_R <- read_excel("UFF MESTRADO/4? SEMESTRE 2018.1/Regress?o/RECEITA_RJ_R.xlsx", 
+     col_types = c("numeric"))
View(RECEITA_RJ_R)
```

## Avisar ao R que se trata de uma s?rie de tempo com frequ?ncia mensal e in?cio em jan/2001:

```{r}
serie_receita<- ts(RECEITA_RJ_R, start = c(2001, 1), frequency = 12)
```

## Visualizando os dados ao longo do tempo:

```{r}
plot(serie_receita)
plot(serie_receita, col='blue', main = 'Comportamento dados', xlab = 'M?s/ano')

```

## Estat?stica b?sica:

```{r}
summary(serie_receita) 
```

## A proximidade dos valores de m?dia e mediana sugere uma normalidade dos dados.

```{r}
jarque.bera.test(serie_receita)
```

## O teste de Jarque-Bera tem como hip?tese nula a normalidade. Assim, se o p-valor for menor do que 5% (ou 10%), p<0,05 (p<0,10), ent?o rejeita-se a normalidade. J? se p>0,05, aceita-se a normalidade. 
## Nesse caso, o pvalor=0,018, ou seja, para um n?vel de confian?a de 95%, a s?ries n?o possui distribui??o normal.

## ESTACIONARIDADE

## Na maioria dos testes a hip?tese nula ? de que a s?rie tenha raiz unit?ria, e portanto n?o seja estacion?ria, logo: No teste KPSS a hip?tese nula ? de que n?o existe raiz unit?ria. 
## 1. Augmented Dickey-Fuller (ADF) 
## 2. Phillips-Perron (PP) 
## H0 : tem raiz unit?ria (n?o ? estacion?ria) 
## H1 : n?o tem raiz unit?ria (? estacion?ria)
## Assim, se o p-valor for menor do que 5% (ou 10%), p<0,05 (p<0,10), ent?o rejeita-se a n?o-estacionariedade. J? se p>0,05, aceita-se a n?o-estacionariedade. 

## DF Test

```{r}
ur.df(y=serie_receita, type = "none", lags=1, selectlags = "Fixed")
```

## Nesse caso, o pvalor=-0,656, ou seja, para um n?vel de confian?a de 95%, a s?rie n?o ? estacion?ria (possui raiz unit?ria).

## DF Test

```{r}
adf.test(serie_receita)
```

## Nesse caso, o pvalor=0,4276, ou seja, para um n?vel de confian?a de 95%, a s?rie n?o ? estacion?ria (possui raiz unit?ria).


## PP Test

```{r}
pp.test(serie_receita)
```

## Nesse caso, o pvalor=0,01, ou seja, para um n?vel de confian?a de 95%, a s?rie ? estacion?ria (n?o possui raiz unit?ria).